臺灣高等法院刑事判決　　　　　　　　93年度上易字第2090號
上　訴　人
即 自 訴人　甲○○
代　理　人　翁方彬律師
被　　　告　丙○○
　　　　　　己○○
　　　　　　戊○○
　　　　　　丁○○
　　　　　　庚○○
上列四人共同
選任辯護人　 范光柱律師
上列上訴人自訴被告等人詐欺案件，不服臺灣臺北地方法院九十
三年度自字第二０四號，中華民國九十三年十一月四日第一審判
決，提起上訴，本院判決如下：
    主  文
上訴駁回。
    理  由
一、本案經本院審理結果，認為第一審判決對被告丙○○等五人
    為無罪之諭知，核無不當，應予維持；且第一審判決中，除
    被告等人於與自訴人簽立買賣契約後，是否起訴請求台北市
    ○○街二十九號房屋之住戶廖美淑等人遷離（即原審判決書
    理由欄四、（三）部分），以及自訴人於事後簽立協議書時
    ，是否同意變更原買賣契約所定以被告對台北市○○街二十
    九號房屋（以下簡稱二十九號房屋）之騰空點交為付款條件
    （即原審判決書理由欄四、（三）部分）等部分，應更正補
    充如下述外，餘均引用第一審判決書記載之證據及理由（如
    附件）。
二、自訴人上訴意旨略以：
（一）自訴人與被告庚○○、丁○○（由被告戊○○代表簽約）
      於民國八十二年十二月十日訂立之買賣契約後，因被告遲
      未能於三個月內將買賣標的即土地上之房屋騰空並點交土
      地予上訴人，上訴人屢催未果，經協商結果，被告戊○○
      及居間仲介之被告丙○○表示經濟困難，並書立協議書，
      約定變更付款條件，先由上訴人簽立一千萬元之即期支票
      （八十三年六月二十四日到期），及同額之十一月二十五
      日期之支票予被告（賣方），被告應將台北市○○段○○
      段五七八、五七一、五七九等三筆土地之過戶文件備齊交
      上訴人（買方）申辦所有權移轉過戶手續，待所有權移轉
      登記完竣，上訴人所開出之支票兌現後，上訴人得要求被
      告等將土地及其地上物在三天內清楚點交上訴人營業，同
      時上訴人付清尾款等情。其後，上訴人所交付之支票已經
      兌現，並依約要求在三天內點交土地及地上物，被告等仍
      不置理，經上訴人親自查訪，始悉二十九號房屋所有權人
      廖美淑，早於民國七十幾年間即在系爭土地上建屋居住，
      被告等係在其建屋後始取得土地所有權；而被告等從未通
      知廖美淑搬遷騰空房屋，並強調被告等與地上物所有權人
      並無任何牽連關係，無權請求搬遷，上訴人始知受騙。
（二）被告等明知上訴人購買土地之目的在拆除重建以供自住，
      ，應完全點交土地，始符雙方成立買賣契約之真意。被告
      等早知地上房屋有人居住占有之事實，且其無任何請求騰
      空房屋返還土地之權源，竟仍在契約中承諾定期騰空點交
      ，係故意以假當真，對上訴人傳遞不實之資訊。亦即被告
      若告知彼等無請求騰空搬遷之權源，上訴人絕不可能會付
      出數千萬元購買不知何時才能點交之土地。被告等故意隱
      匿此項「地上物點交不能」之事實，致使上訴人陷於錯誤
      而為二千餘萬元財物之交付，被告隱匿系爭買賣契約之必
      要之爭點即「點交不能」之事實，以假為真，致上訴人陷
      於錯誤，應為詐術之行使。
（三）原審判決以本案係買賣契約之民事糾紛，認定上訴人於訂
      約前就買賣標的物遭人占用之現狀有明確認知，並認定被
      告等未施用詐術云云，恐有誤會。蓋原審未就協議書約定
      之事項：「支票兌現後上訴人得要求被告戊○○等將土地
      及其地上物在三天內清楚點交上訴人」，詳為審酌。亦即
      未審酌上訴人是否係因被告等承諾支票兌現後三日內點交
      土地，且係在商界聞人己○○連帶保證，擔保交付標的物
      之情況下，誤信承諾、擔保，始敢簽發支票抵付買賣價金
      。試問上訴人若明知被告對土地上佔用房屋之人無請求搬
      遷之權源，豈敢購買？
（四）原審判決就上訴人於自訴狀所提出之戊○○自訴丙○○、
      乙○○之刑事判決理由，均未予以審酌，以資查明己○○
      與其他丙○○等人之三角關係，即認己○○未參與買賣契
      約訂約事宜，而無施用詐術云云，顯有違採證法則，亦有
      判決不備理由之重大違法。
（五）二十九號房屋屋主廖美淑在原審證稱：曾在八十一年十二
      月至八十二年初，被告丁○○有去法院告伊，要求搬遷，
      但伊都勝訴云云。原審並據以認定被告戊○○等曾依買賣
      契約之約定，排除土地上住戶占有，並謂上訴人明知該屋
      內有他人占用，曾由丙○○陪同上訴人至現場察看，進而
      認為被告等未施用詐術云云。然上訴人於磋商乃至訂立契
      約時，從未告知須以訴訟方式解決地上物之占用；更有甚
      者，被告等人於八十三年六月二十一日訂立協議書時，恐
      已在訴訟中或已知判決敗訴，竟仍敢承諾於支票兌現後三
      日內騰空地上物點交清楚，並由己○○為連帶保證擔保。
      被告等人傳達不實之資訊，以假為真，致上訴人陷於錯誤
      ，極為明確。原審竟一面倒的且主觀的只以虛偽之表象為
      被告等有利之認定，且就上訴人提出之證據未予審酌，即
      為被告等無罪之認定，實難以令上訴人心服。
（六）被告雖以上訴人交付之一千萬元支票未兌現云云。然上訴
      人所交付之八十三年十一月二十五日之支票，確已兌付，
      已經台北地方法院八十五年度自字第二五四號刑事判決記
      載明確。本案係因被告己○○、戊○○、丙○○間有錢財
      往來關係，確實情況是八十三年房地產最低潮期，財務結
      構不健全之建設公司之資金，多為土地套牢，被告己○○
      因財務困難，遂由被告丙○○出面以己○○在景氣時購買
      並登記在戊○○之子女庚○○、丁○○名下之系爭土地換
      現，其三人名為賣地，實為換現，明知土地無法點交，但
      為取信於上訴人，始會在買賣契約約定限期三個月點交土
      地；其後於上訴人催促點交土地時，又怕被上訴人識破本
      件存有無法點交之重大瑕疵而拒付第二期款、第三期款，
      己○○始正式出名為連帶保證人，上訴人遂落入其三人預
      設之圈套，誤認有了協議書即可獲得土地之確實點交，致
      錯誤的簽發二千萬元價金支票。
三、本院查：
（一）二十九號房屋之使用人廖美淑於原審訊問時證稱：伊在二
      十九號房屋住了約二十四年，房子所在之土地非伊所有，
      地主原名蔡連德，丁○○等人有去法院告伊要求搬遷，但
      伊都勝訴等語（見原審卷第一五０、一五一頁）。原審法
      院進而謂：被告等人於與自訴人簽立買賣契約後，曾起訴
      請求廖美淑遷讓二十九號房屋云云。然經本院向上開房屋
      所在之臺灣士林地方法院查詢結果，該院八十二至八十四
      年間，並未受理廖美淑或其夫謝文華被訴遷讓房屋之民事
      訴訟事件，此有該院94年3月16日士院儀民科字第0940304
      784號函可按。被告己○○、戊○○、丁○○、庚○○之
      選任辯護人亦坦承並未提出遷讓房屋訴訟而係提出竊佔之
      告訴等語（見本院卷第一０九、一一０頁）。則原審判決
      所謂被告等人於與自訴人簽立買賣契約後，曾起訴請求二
      十九號房屋之住戶廖美淑等人遷離云云，因與事實不符，
      自不可採，應予更正。實則，廖美淑所謂被訴要求搬遷乙
      節，實係被告丁○○以土地所有權人之身分，以謝文華（
      廖美淑之夫）竊佔二十九號房屋為由，於八十四年四月十
      五日，委任被告戊○○為告訴人，向臺灣台北地方法院檢
      察署提出告訴，此經本院調閱該署八十四年度偵字第八五
      五三號案卷查明在卷。該案嗣經臺灣台北地方法院檢察署
      呈請台灣高等法院檢察署令轉臺灣士林地方法院檢察署偵
      辦，並經臺灣士林地方法院檢察署以八十四年度偵字第四
      八九二號處分不起訴，亦經本院調卷查明無訛。亦即，被
      告丁○○等人於上訴人簽訂本案房屋後，確實對土地上建
      物之佔有人提出竊佔罪之告訴。其次，告訴人丁○○於告
      訴狀明白記載：謝文華私自在告訴人所有之土地上建築房
      屋，經多次阻止均置之不理，近因該等土地已出售他人必
      須點交買受人等語，並提出丁○○於八十三年九月二十九
      日催告謝文華拆屋還地之存證信函為證（以上見偵八五五
      三號卷第一至三頁）。細繹該存證信函記載：「：：：台
      端應於文到十日內自行將違建拆除並通知本人將土地交還
      於買受人甲○○先生：：：」等語。足見庚○○、丁○○
      （戊○○）於與自訴人簽訂不動產買賣契約或其後簽訂協
      議書後，不僅有依契約之約定處理台北市○○街二十九號
      房屋被佔用之事宜，更於告訴狀及存證信函內明指目的在
      履行本件之買賣契約。不僅如此，買賣雙方就本案房地之
      買賣價金是否支付，於八十四年間即起爭執；自訴人並以
      賣方（被告方）未依約履行，契約已經解除為由，另案起
      訴請求本案被告庚○○、丁○○、戊○○應給付三千餘萬
      元之價金，由原審法院以八十四年度重訴字第一二四八號
      受理，此有該案判決書可按（見原審卷第七七頁以下）。
      即便雙方已有上開民事爭訟，前開竊佔案經檢察官於八十
      四年十一月底不起訴處分後，告訴人丁○○猶聲請再議，
      雖經台灣高等法院檢察署駁回，仍可見被告等人持續處理
      二十九號房屋被佔用之事宜，不因民事訴訟之提起而影響
      。依上所述，被告若有不法所有之意圖，何須催告謝文華
      拆屋還地，並進一步提出告訴？甚至於自訴人主張解除契
      約起訴返還價金後，猶針對檢察官之不起訴處分聲請再議
      ？
（二）次查，被告戊○○於簽約時已取得五百萬元；八十三年六
      月二十一日買賣雙方另訂協議書後，被告於同年月二十四
      日並已取得自訴人交付之一千萬元支票款，合計高達一千
      五百萬元。其時被告戊○○尚持有自訴人交付之八十三年
      十一月二十五日期之面額一千萬元支票，若被告有不法意
      圖，大可藉詞拖延或一走了之，何致於仍依約於同年八月
      二十三日將本案之二筆土地移轉登記予自訴人（見原審卷
      第一０二頁以下之土地登記謄本），並於同年九月二十九
      日對謝文華發出上開存證信函，進而於八十四年四月十五
      日提出竊佔之告訴？本案糾紛雖源起於上開八十三年十一
      月二十五日之一千萬元支票是否兌付（被告主張自訴人尚
      未支付，自訴人則為相反之主張─見前述民事事件之判決
      書）。然而在被告主張未獲付款之情形下，被告若無意履
      行契約，大可逕候訴訟解決，實無須於八十四年四月十五
      日之告訴狀中仍表示：土地已出售予他人必須點交買受人
      等語。自訴人以被告意圖不法所有施詐云云，不可採信。
（三）自訴人在前開民事事件及本案審理時雖一再表示其已給付
      前揭一千萬元支票之買賣債款云云。被告丙○○、證人連
      珮琪（原名連秀霞）亦附和其詞。然此為被告所堅決否認
      。受理自訴人起訴請求返還價金之本院民事庭亦略以下述
      之理由，認為自訴人尚未給付：
  １、查戊○○（即本案被告）於收受被上訴人（即本案自訴人
      ）簽發交付之八十三年十一月二十五日期彰化商業銀行城
      東分行為付款人，第0000000號面額一千萬元支票
      （以下簡稱系爭支票）後，原存入華僑銀行施朝宗帳戶代
      收，嗣抽回改存入世華銀行代收，後又取消此一代收；而
      系爭支票背面原蓋有戊○○背書之印文及庚○○、施朝宗
      姓名條戳並記載帳號數字，經人以筆塗銷，另一旁則尚留
      有連秀霞印文。戊○○將系爭支票交予乙○○前，將該支
      票以及所交換之日中建設股份有限公司及丙○○共同簽發
      之另紙一千萬支票（以下簡稱日中公司支票）影印後，交
      予乙○○簽字，並由乙○○之女註記「原甲○○與丁○○
      、庚○○買賣哈密街二九、三一、三三號所開立之甲○○
      彰銀城東支票（如本影印之上列票據），11.8.以日中建
      設台北市銀儲蓄部支票（如本影印之下列票據）換回」。
  ２、丙○○雖指：己○○借款一千萬元予丙○○，並交付系爭
      支票作為支付之工具云云。然丙○○就借錢或是換票情節
      與連秀霞及乙○○所述並不一致。且日中公司支票及系爭
      支票之發票日均為八十三年十一月二十五日，在此之前，
      系爭支票已由戊○○背書後存入銀行代收，若係丙○○於
      系爭支票屆期前向己○○借貸、週轉，在未照會被上訴人
      之情況下，系爭支票絕無在八十三年十一月二十五日之前
      兌付之可能，此又如何能解丙○○十一月八日需用錢之燃
      眉之急？況前述乙○○簽字之二紙支票影本上，已載明係
      以日中公司之支票換回系爭支票，乙○○並證稱「我只是
      單純的拿一張支票去換回另一張支票，不是借錢．．．」
      。
  ３、連秀霞固於原審證稱：其拿到系爭支票時，發票人及背後
      戊○○的章，尚未劃去云云。惟因連秀霞證稱被上訴人已
      將票款一千萬元匯入其指定之帳戶等語，可見連秀霞就此
      一事實有重大利害關係，如背書已塗銷，恐需負返還票款
      之責任，故其證言難期客觀。乙○○雖證稱：「．．．我
      當時換票時上面背書，有無劃去，我不記得．．．」。然
      系爭支票背面戊○○背書及其下方庚○○、施朝宗姓名之
      橫戳及帳號記載之文字均已塗去，惟獨留下連秀霞之印文
      於其上；被上訴人取回系爭支票後，並將支票上之發票人
      塗去。若謂被上訴人鑑於票款已付，始於收回系爭支票後
      欲使之作廢而塗去戊○○之背書；然被上訴人既已將發票
      人塗去，支票已失其效力，何致於僅塗去戊○○等人之背
      書而獨留連秀霞之背書？反之，戊○○於取得乙○○交付
      之日中公司支票之同時，將系爭支票上其本人之取款背書
      塗銷，再交付乙○○，以免系爭支票落入他人之手，造成
      不必要之紛擾，較為合理。
  ４、系爭支票係以戊○○為受款人，無論以何種方式行使支票
      上權利，均須戊○○之背書，否則將因支票之背書不連續
      ，而無法行使。被上訴人雖主張其於連秀霞持系爭支票向
      其兌現時，即於支票到期日前匯款一千萬元予連秀霞並收
      回系爭支票，其一千萬元土地價款早已付清云云。惟系爭
      支票於戊○○交予乙○○換票時，戊○○已將其背書塗去
      ，亦即連秀霞取得之支票已因無受款人戊○○之背書而不
      連續，連秀霞當不得行使票據上權利，被上訴人縱向連秀
      霞為給付，其與上訴人丁○○、庚○○間買賣不動產之付
      款義務亦不因之而消滅。而乙○○交予戊○○之日中公司
      支票，其後經上訴人提示不獲付款之事實，為兩造所不爭
      執，並有支票及退票理由單影本可考，連秀霞亦證稱該交
      換的票遭退票。連秀霞與丙○○雖證稱：其後已將票款匯
      入己○○指定之戶頭云云，惟始終未見丙○○提出相關之
      證據。況己○○係兩造簽立協議書時任出賣人丁○○、庚○○之連帶保證人，並非不動產之出賣人，縱丙○○與己○○間另有資金往來，己○○既未獲出賣人之授權，自無
      權代理收受價金。丙○○與戊○○交換之支票既已退票，
      被上訴人之第三次付款義務即尚未履行。上開判決經本案
      自訴人提起上訴，經最高法院駁回上訴確定之事實，亦有
      該院九十三年度台上字第四九七號裁定可按（見原審卷第
      九二頁下以下）。
（四）依上所述，可知自訴人交付予被告戊○○之系爭一千萬元
      支票並未兌付。再觀諸買賣雙方於八十三年六月二十一日
      所簽協議書第二條約定：「待本案所有權移轉登記完峻及
      甲方所開出之支票兌現後，甲方得要求乙方將前開土地及
      其地上物在三天期限內清楚點交甲方營業，同時甲方將本
      約尾款付清，但如乙方無法如期點交時，則視為違約應加
      倍賠償甲方所支付之價款」。可知被告點交之義務須待所
      有權移轉登記完峻並自訴人所開出之二紙面額各為一千萬
      元之支票均兌現之條件成就後，始起算三天點交之履行期
      。自訴人所簽發之二紙面額各一千萬元支票，僅兌現其一
      ，被告自尚無點交或騰空房屋予自訴人之義務。亦即，依
      前述協議書第二條之文義，雖不能逕認為自訴人於簽立協
      議書時，已同意放棄或變更原契約所定之被告應騰空或點
      交二十九號房屋之義務。然因自訴人迄未完全依約給付價
      款，被告自不負點交房屋之義務。縱認該一千萬元之支票
      款是否給付尚有爭執或疑義，然依上述之說明，可知本案
      確僅係民事之糾葛，難認被告丁○○、庚○○、戊○○於
      簽約時意在詐欺，亦無證據證明被告丁○○、庚○○、戊○○或為連帶保證人之被告己○○於其後施用詐術使自訴
      人簽訂協議書並騙取二紙一千萬元支票，自不得以詐欺罪
      相繩。前述被告既不成立詐欺罪，為本件買賣之仲介人之
      被告丙○○更無令負詐欺罪責之理。自訴人聲請傳喚乙○○，擬證明系爭一千萬元支票並非換票，已無必要。自訴
      人之其餘主張或爭執，因無礙於本案判決之結果，亦無逐
      一論列之必要，均併敘明。
四、綜上所述，原審法院以不能證明被告等人有自訴人所指之犯
    行為由，諭知被告等人無罪之判決，本院經核並無違誤，自
    訴人上訴就原審判決已經審酌之事項再予爭執，指摘原審判
    決不當，難認為有理由，應予駁回。
五、被告戊○○經合法傳喚，無正當理由不到庭，爰不待其陳述
    逕行判決。
據上論斷，應依刑事訴訟法第三百七十三條、第三百六十八條、
第三百七十一條，判決如主文。
中　　華　　民　　國　　94　　年　　10　　月　　4 　　日
　　　　　　　　　刑事第十七庭  審判長法　官  鄭文肅
　　　　　　　　　　　　　　　　　　  法　官  蘇隆惠
　　　　　　　　　　　　　　　　　　  法　官  林瑞斌
以上正本證明與原本無異。
不得上訴。
                                      書記官  陳思云
中　　華　　民　　國　　94　　年　　10　　月　　5 　　日
